ACORDAO-COMPLETO-2437422

ACÓRDÃO 13275/2020 ATA 42/2020 - SEGUNDA CÂMARA

VISTOS, relatados e discutidos estes autos de Embargos de Declaração opostos em face do Acórdão 10869/2020-TCU-Segunda Câmara, por meio do qual foi julgada a Tomada de Contas Especial, instaurada pelo Fundo Nacional de Saúde - MS, em desfavor de Rafaela Pravato Colato, em razão da não comprovação da regular aplicação dos recursos repassados pela União, no âmbito de programa de Assistência Farmacêutica / Farmácia Popular / Programa Farmácia Popular do Brasil;
	ACORDAM os Ministros do Tribunal de Contas da União, reunidos em Sessão da 2ª Câmara, diante das razões expostas pelo relator, com fulcro nos arts. 32, inciso II, e 34 da Lei 8.443/1992, c/c os arts. 277, inciso III, e 287 do Regimento Interno/TCU, em:
	9.1. conhecer dos Embargos de Declaração para, no mérito, rejeitá-los e manter inalterada a deliberação embargada;
	9.2. dar ciência da presente deliberação à embargante.

Embargos de declaração opostos por Rafaela Pravato Colato contra o Acórdão 10.869/2020  TCU  2ª Câmara

Segunda Câmara

Fundo Nacional de Saúde - MS.

3. Interessados/Responsáveis/Recorrentes:
3.1. Responsável: Rafaela Pravato Colato (XXX.378.768-XX).
3.2. Recorrente: Rafaela Pravato Colato (XXX.378.768-XX).

13.1. Ministros presentes: Ana Arraes (Presidente), Augusto Nardes, Aroldo Cedraz (Relator) e Raimundo Carreiro.
13.2. Ministros-Substitutos presentes: Marcos Bemquerer Costa e André Luís de Carvalho.

ACORDAO-COMPLETO-2497898

Acórdão 10897/2021 - Segunda Câmara

AROLDO CEDRAZ

Ministro Aroldo Cedraz.

Trata-se de Embargos de Declaração opostos em face do Acórdão 10869/2020-TCU-Segunda Câmara, por meio do qual foi julgada a Tomada de Contas Especial instaurada pelo Fundo Nacional de Saúde - MS, em desfavor de Rafaela Pravato Colato, em razão da não comprovação da regular aplicação dos recursos repassados pela União, no âmbito de programa de Assistência Farmacêutica / Farmácia Popular / Programa Farmácia Popular do Brasil.
2.	Incluo como parte integrante deste Relatório, e transcrevo a seguir, os argumentos, quanto ao mérito, trazidos pela recorrente em suas razões recursais à peça 48:
"III - DA CONTRADIÇÃO
	No item 30.7 houve a fundamentação da obrigatoriedade de mantença das notas fiscais relativas aos estoques "enquanto perdurassem", para eventual necessidade como determinam o art. 31, inciso I do art. 32, §§ 1º e 2º do art. 33 da Portaria nº 3.089, de 16 de dezembro de 2009, vigente à época e com os §§ 2º e 3º do art. 23, art. 39 e inciso I do art. 40 da PT/GM/MS nº 971, de 15 de maio de 2012. 
	Ocorre que nos dispositivos citados, contrariamente, não determinam a obrigatoriedade de mantença das notas fiscais enquanto perdurarem os estoques. 
	Diferentemente, os dispositivos referentes à PRT/GM/MS nº 971, de 15 de maio de 2012, mais precisamente o § 3º, do artigo 23, determina a obrigatoriedade do arquivamento pelo prazo legal de 5 (cinco) anos. 
	Com a devida vênia, restou contraditória a fundamentação de que há a obrigação de guarda das notas fiscais enquanto durarem os estoques dos medicamentos relativos, com a fundamentação legal de obrigatoriedade de guarda por 5 (cinco) anos. 
	Data vênia, serve, neste item, para requerer seja definida qual a regra deva permanecer como fundamento de decidir no v.acórdão. 
IV - DA OMISSÃO: 
	Outrossim, sequencialmente, no item 30.8, o fato de que ao contrário do alegado pela ora embargante, quando da auditoria não havia decorrido o prazo de 5 (cinco) anos, levanto em conta que os débitos em cobrança "se referem ao período a partir de 2011". Vejamos: 
30.7.	Ademais, calha não deixar olvidar que o estabelecimento comercial credenciado no Farmácia Popular tem de observar que para a comercialização de produtos farmacêuticos as notas fiscais de compra contendo o número do lote e a data de validade devem ser mantidas enquanto houver estoque e vendas informadas por meio do PFPB, considerando que o Ministério da Saúde pode solicitar ao estabelecimento credenciado, sempre que necessário, a prestação de informações detalhadas sobre as suas operações, cópia das prescrições médicas, das notas fiscais, dos cupons fiscais e vinculados, conforme determina o art. 31, inciso I do art. 32, §§ 1º e 2º do art. 33 da Portaria nº 3.089, de 16 de dezembro de 2009, vigente à época e com os §§ 2º e 3º do art. 23, art. 39 e inciso I do art. 40 da PT/GM/MS nº 971, de 15 de maio de 2012.
30.8	Neste ponto, cabe ressaltar que, diferentemente do que alega a defendente, quando da realização da auditoria pelo Denasus ainda não havia decorrido o prazo de 5 (cinco) , pois a auditoria foi realizada (execução) entre 22/6 e 26/6/2015, sendo que os débitos que estão sendo cobrados se referem ao período a partir de 19/10/2011. Portanto, a auditada deveria ter disponibilizado os documentos solicitados. 
	Nesse passo, que o v.acórdão não analisou o único documento que embasou toda a defesa da ora embargante, qual seja o Ofício 129-SEAUD/SE/DENASUS/MS, DATADO DE 15 DE JULHO DE 2015, documento este que EXIGIU A APRESENTAÇÃO DO ESTOQUE COM DATA DE 30.06.2010.
	Assim, considerando as disposições já fartamente apontadas, bem como a data de intimação através do Ofício 129- SEAUD/SE/DENASUS/MS em meados de julho/2015, para apresentar estoque com data de 30/06/2010, pugna pela apreciação do referido documento à luz de todo o alegado. 
	Isto posto, serve o presente para o fim de requerer sejam sanadas a contradição e omissão apontadas, concedendo-lhe caráter infringente."
É o Relatório.

8.1. Paulo Roberto Amorim (149.026/OAB-SP) e outro, representando Rafaela Pravato Colato.

Procurador Sergio Ricardo Costa Caribé.

EMBARGOS DE DECLARAÇÃO EM TOMADA DE CONTAS ESPECIAL. TENTATIVA DE REDISCUSSÃO DO MÉRITO. AUSÊNCIA DE OMISSÃO, OBSCURIDADE OU CONTRADIÇÃO. CONHECIMENTO. REJEIÇÃO. MANUTENÇÃO DO ACÓRDÃO EMBARGADO. CIÊNCIA À RECORRENTE.

TOMADA DE CONTAS ESPECIAL (TCE)

Secretaria de Controle Externo de Tomada de Contas Especial (SecexTCE).

Conforme consignado no Relatório precedente, estes Embargos de Declaração foram opostos em face do Acórdão 10869/2020-TCU-Segunda Câmara, por meio do qual foi julgada a Tomada de Contas Especial, instaurada pelo Fundo Nacional de Saúde - MS, em desfavor de Rafaela Pravato Colato, em razão da não comprovação da regular aplicação dos recursos repassados pela União, no âmbito de programa de Assistência Farmacêutica / Farmácia Popular / Programa Farmácia Popular do Brasil.
2.	De início, cabe conhecer do recurso por estarem preenchidos os requisitos de admissibilidade previstos nos artigos 32, inciso II, e 34 da Lei Orgânica do Tribunal de Contas da União.
3.	À peça 48, a embargante argumenta contradição no julgado embargado, uma vez que:
"No item 30.7 houve a fundamentação da obrigatoriedade de mantença das notas fiscais relativas aos estoques "enquanto perdurassem", para eventual necessidade como determinam o art. 31, inciso I do art. 32, §§ 1º e 2º do art. 33 da Portaria nº 3.089, de 16 de dezembro de 2009, vigente à época e com os §§ 2º e 3º do art. 23, art. 39 e inciso I do art. 40 da PT/GM/MS nº 971, de 15 de maio de 2012. 
Ocorre que nos dispositivos citados, contrariamente, não determinam a obrigatoriedade de mantença das notas fiscais enquanto perdurarem os estoques;
Diferentemente, os dispositivos referentes à PRT/GM/MS nº 971, de 15 de maio de 2012, mais precisamente o § 3º, do artigo 23, determina a obrigatoriedade do arquivamento pelo prazo legal de 5 (cinco) anos. 
Com a devida vênia, restou contraditória a fundamentação de que há a obrigação de guarda das notas fiscais enquanto durarem os estoques dos medicamentos relativos, com a fundamentação legal de obrigatoriedade de guarda por 5 (cinco) anos."
4.	Alega, ainda, omissão no recurso recorrido, porque o item 30.8 da instrução da Unidade Técnica, transcrita no Relatório que compôs o Acórdão 10869/2020-TCU-Segunda Câmara, teria afirmado que, "quando da auditoria não havia decorrido o prazo de 5 (cinco) anos, levanto em conta que os débitos em cobrança "se referem ao período a partir de 2011 [...] Nesse passo, que o v.acórdão não analisou o único documento que embasou toda a defesa da ora embargante, qual seja o Ofício 129-SEAUD/SE/DENASUS/MS, DATADO DE 15 DE JULHO DE 2015, documento este que EXIGIU A APRESENTAÇÃO DO ESTOQUE COM DATA DE 30.06.2010".
5.	Não há contradição ou omissão no julgado embargado, pelas razões que esclareço adiante.
6.	A suposta contradição estaria entre os itens 30.7 e 30.8 da instrução da Unidade Técnica, transcrita no relatório que compôs o julgado recorrido, resultando em dúvida sobre o prazo da obrigação de guarda das notas fiscais.
7.	Vale esclarecer que sobre contradição a jurisprudência deste Tribunal e dos Tribunais Superiores está consolidada no sentido de que ela deve estar contida nos termos da própria decisão embargada, caso se observe posições inconciliáveis entre si na mesma motivação ou entre proposições da parte decisória, revelando incompatibilidade entre capítulos do decisum atacado (Relatório, Voto e Acórdão) ou, ainda, entre alguma proposição enunciada nas razões de decidir e o acórdão. 
8.	Entretanto, no Acórdão 10869/2020-TCU-Segunda Câmara não há qualquer conflito entre o fundamento apresentado e sua proposição. Como se pode notar no item 8 voto condutor do acórdão embargado, não há dúvidas de que a destruição da documentação probatória antes do prazo de 5 (cinco) anos foi considerada irregular, não tendo sido sequer considerada a hipótese de guarda da documentação apenas enquanto durassem os estoques, como se vê a seguir:
"8.	Quanto à boa e regular aplicação dos recursos públicos, as provas constantes dos autos demonstram que a responsável não foi capaz de comprovar a correta aplicação dos valores públicos geridos. A alegada incineração dos documentos fiscais com datas superiores a cinco anos não se confirmou, conforme bem esclarecido pela SecexTCE, senão vejamos:
"30.8	Neste ponto, cabe ressaltar que, diferentemente do que alega a defendente, quando da realização da auditoria pelo Denasus ainda não havia decorrido o prazo de 5 (cinco) , pois a auditoria foi realizada (execução) entre 22/6 e 26/6/2015, sendo que os débitos que estão sendo cobrados se referem ao período a partir de 19/10/2011. Portanto, a auditada deveria ter disponibilizado os documentos solicitados.
30.9.	À época da realização da auditoria, a responsável já havia se manifestado sobre essa suposta incineração dos documentos, vide trecho da manifestação (peça 13, p. 6) :
A Responsável Legal da Empresa Rafaela Pravato Colato informa em sua defesa que as Notas Fiscais que poderiam comprovar as aquisições e a procedência legal dos medicamentos, informados nas vendas por meio do Programa Farmácia Popular do Brasil (PFPB) entre julho de 2010 e julho de 2012, foram incineradas propositalmente pelo seu contador, por haver transcorrido 5 anos.
30.10.	Ato contínuo, a auditoria do Denasus não acatou tais argumentos:
A equipe não acata as justificativas, mantendo a constatação de não comprovação da existência de estoque de medicamentos em 30/06/2010, data que antecede o período auditado. A lista de medicamentos encaminhada pelo auditado não foi considerada para comprovação de estoque em 30/06/2010, pois trata-se de arquivo gerado em 22/06/2015 às 20:16 horas e modificado em 23/06/2015 às 10:21 horas. Estando a empresa auditada sob investigação desde janeiro de 2011, quando a responsável legal foi comunicada por meio do Ofício nº 181 - CGG/DAF/SCTIE/MS, datado de 28/01/2011, que, devido as irregularidades constatadas pela Coordenação Geral de Gestão do Departamento de Assistência Farmacêutica e Insumos Estratégicos do Ministério da Saúde, a empresa deveria prestar contas das vendas registradas no Sistema de Autorizações de Dispensações de Medicamentos (ADMs) durante o ano de 2010 e janeiro de 2011, argumento que os documentos foram destruídos por terem mais de cinco anos, corrobora a negligência da auditada ou a inexistência dos mesmos." (grifos acrescidos) 
9.	No que diz respeito à alegada omissão, há, também, referência ao item 30.8 da instrução da Unidade Técnica, supracitado, pois, segundo a embargante, o julgado recorrido não teria analisado "o único documento que embasou toda a defesa da ora embargante, qual seja o Ofício 129-SEAUD/SE/DENASUS/MS, DATADO DE 15 DE JULHO DE 2015, documento este que EXIGIU A APRESENTAÇÃO DO ESTOQUE COM DATA DE 30.06.2010".
10.	Entretanto, independentemente de menção expressa do referido ofício, vale destacar que a fundamentação que levou à condenação da recorrente em nada poderia ser afetada pelo ofício indicado, uma vez que, já na data da realização da auditoria pelo Denasus (22 e 26/6/2015) , a documentação foi solicitada e deixou de ser apresentada sob alegação de sua destruição, conforme tratado no item 8 supracitado, de modo que não há que se falar em omissão.
11.	Logo, uma vez que todos os argumentos da embargante foram devidamente tratados no acórdão ora questionado, afasto a alegada omissão, sem prejuízo de esclarecer que não se pode confundir ausência de fundamentação com fundamentação concisa ou suficiente para a análise constitucional da lide, obedecendo ao comando do art. 93, inciso IX, da Constituição Federal de 1988 (HC 105.349AgR, Rel. Min. Ayres Britto, 23/11/2010, 2ª Turma, DJE de 17/2/2011) .
12.	A jurisprudência desta Corte de Contas (v. g. Acórdãos 429/2002 e 3.195/2007, da 2ª Câmara, 153 e 932/2003, 1.932 e 3.019/2011, do Plenário) , amparada na melhor doutrina e em julgados dos tribunais superiores do Poder Judiciário, aponta no sentido de que ao julgador cumpre apreciar a matéria em discussão nos autos de acordo com os aspectos e teses pertinentes à solução da controvérsia, não estando obrigado a rechaçar, um a um, os argumentos expendidos pela parte, quando os fundamentos utilizados já lhe tenham sido suficientes para formar sua razão de decidir. 
13.	A entrada em vigor do Novo Código de Processo Civil, Lei 13.105/2015, com a inclusão, dentre os elementos essenciais da sentença, da necessidade de "enfrentar todos os argumentos deduzidos no processo capazes de, em tese, infirmar a conclusão adotada pelo julgador" (art. 489, §1º, inciso IV) , reforçou este entendimento e não alterou a linha mestre do entendimento jurisprudencial de que a fundamentação de todas as decisões deve atender ao princípio da persuasão racional ou do livre convencimento motivado, o qual não impõe ao julgador o rebate pormenorizado das questões postas, com exceção daquelas que influírem e foram nodais para o desate e julgamento dos pedidos formulados.
14.	Nesse sentido, verifico que foram apresentadas no julgado recorrido, onde se inclui a instrução da unidade técnica, os fundamentos necessários ao adequado julgamento das Contas Especiais em questão. 
15.	Do exposto, nota-se que a embargante resiste ao mérito do julgado recorrido, o que não é cabível em sede de embargos, visto que, nos termos do art. 287 do RI/TCU, cabem Embargos de Declaração quando houver obscuridade, omissão ou contradição em acórdão do Tribunal.
16.	Vale destacar que a omissão é caracterizada pela ausência de pronunciamento do relator sobre a matéria que deveria ter sido apreciada no julgado embargado e sem o qual a decisão perde sustentação, o que não restou evidenciado no presente caso. 
17.	Uma vez que os argumentos apresentados pela embargante não sustentam nenhuma omissão, contradição ou obscuridade a ser sanada nos termos do Acórdão 10869/2020-TCU-Segunda Câmara, nota-se apenas a intenção de resistir ao mérito da matéria já decidida neste processo, o que é incabível na via estreita dos Embargos de Declaração, segundo reconhecido pela jurisprudência deste Tribunal - Acórdãos 2.391/2019, 2.928/2019, 2.690/2019, 2.170/2019, 2.909/2017, 2.608/2017 e 2.367/2017, proferidos pelo Plenário desta Corte de Contas, este último de minha relatoria e os demais relatados pelos Ministros Augusto Nardes, Benjamin Zymler, Ana Arraes, Raimundo Carreiro, André Luís de Carvalho e Augusto Sherman Cavalcanti, respectivamente, podendo ser mencionados também alguns precedentes do Supremo Tribunal Federal, quais sejam, ACO 1062 AgR-ED-ED/DF de 20/4/2017, Inq 3983 ED/DF de 2/6/2016 e ACO 312 ED/BA de 7/10/2015, todos de Plenário, relatores os Ministros Edson Fachin, Teori Zavascki e Luiz Fux.
Ante o exposto, VOTO pela adoção da minuta de acórdão que ora submeto à apreciação deste Colegiado.
TCU, Sala das Sessões Ministro Luciano Brandão Alves de Souza, em 24 de novembro de 2020.
AROLDO CEDRAZ 
Relator